【裁判字號】    98,訴,1434
【裁判日期】    990317
【裁判案由】    返還買賣價金
【裁判全文】
臺灣士林地方法院民事判決              98年度訴字第1434號
原      告  乙○○
被      告  丁○○
            丙○○
前列二人共同
訴訟代理人  戊○○
上列當事人間返還買賣價金事件，本院於民國99年3 月3 日言詞
辯論終結，判決如下：
    主  文
原告之訴及假執行之聲請均駁回。
訴訟費用由原告負擔。
    事實及理由
一、原告起訴主張：兩造於民國93年8 月10日簽訂讓渡書（下稱
    ：系爭讓渡書），約定以新臺幣（下同）1,300 萬元為讓渡
    價款，由原告將門牌號碼臺北市士林區○○○路○ 段232 巷
    19 弄23 號房屋（現況已滅失，下稱：系爭房屋）所有權及
    坐落臺北市○○區○○段1 小段425 、426 、427 、455 地
    號等國有學產基地（下稱：系爭國有學產基地）之土地租賃
    權讓渡予被告。嗣經教育部以系爭房屋倒塌，無法辦理建物
    登記為由，建議原告先行申請重建房屋再辦理買賣移轉，原
    告即依「國有學產土地使用權同意書核發審查要點」規定，
    繳納18個月租金之權利金78萬5,178 元。兩造遂於94年4 月
    20日成立履約協議書（下稱：系爭履約協議書），於第1 點
    約定「讓與人（即原告）同意以其名義辦理系爭國有學產基
    地建築執照之申請，並於開工前配合起造人變更及租約之過
    戶。」復於第6 點約定「受讓人（即被告）同意先行支付學
    產地權利金。」是以，所有申請建照執照及建築師費用應概
    由被告負擔。被告以原告名義申請建照執照並取得臺北市政
    府核發95建字第0170號臺北市政府工務局建照執照後，教育
    部並於95年9 月7 日教中（總）字第0950584181號函同意辦
    理過戶換約。是原告已履約，然被告就應給付之價金竟自行
    扣除學產地權利金78萬5,178 元、30萬元，另要求10萬元之
    租金，計118 萬5,178 元，履經原告催討均未獲置理，為此
    依系爭讓渡書約定，訴請被告如數給付。並聲明：(一)被告應
    給付原告118 萬5,178 元，及自起訴狀繕本送達翌日起至清
    償日止，按週年利率百分之5 計算之利息。(二)願供擔保准宣
    告假執行。
二、被告則以：被告就讓渡價款於讓渡書訂立時先行支付390 萬
    元、復分別於95年6 月20日支付200 萬元、95年9 月22日支
    付410 萬元、97年1 月24日支付100 萬元、97年4 月3 日支
    付74萬1,222 元，共計已支付1,174 萬1,222 元。且於97年
    4 月2 日尾款結算時，原告同意就讓渡價款扣除125 萬8,77
    8 元，其中因系爭國有學產基地之容積率不足，減價40萬元
    ，另依臺灣土地銀行書函第3 項說明，係請原告依「國有學
    產土地使用權同意書核發審查要點」規定，繳納18個月租金
    之權利金，而兩造另於協議書第6 項約定由被告先行支付學
    產地權利金，該權利金78萬5,178 元即由被告先行墊付，又
    過戶前租金均應由原告繳納，過戶後租金始由被告繳納。於
    95年7 月間過戶時，被告曾代原告繳納其過戶前積欠之租金
    7 萬3,600 元予教育部，則被告代墊之權利金78萬5,178 元
    、租金7 萬3,600 元，均應自讓渡價款中扣除，且上開扣除
    之數額並經原告親筆立據同意。從而，被告並無積欠原告價
    款等語，資為抗辯。並聲明：(一)原告之訴駁回。(二)願供擔保
    ，請准宣告假執行。
三、兩造不爭執之事實：
  (一)兩造曾於93年8 月10日簽訂如原證1 （本院卷第7-8 頁）所
    示之系爭讓渡書，約定以1,300 萬元為讓渡價款，由原告將
    系爭房屋（並加註現況已滅失）所有權及系爭國有學產基地
    之土地租賃權讓予被告。
  (二)兩造另於94年4 月20日簽立如原證2 （本院卷第11頁所示履
    約協議書）之系爭履約協議書，約定由原告已其名義辦理系
    爭國有學產基地建築執照之申請，並於開工前配合起造人變
    更及租約之過戶。另約定系爭讓渡書約定之第二及第三次付
    款，被告應於辦竣租約過戶完成後同時支付，被告並同意先
    行支付學產地權利金，被告並已實際支付78萬5,178元。
  (三)原告業已以其名義辦理爭國有學產基地建築執照之申請，經
    臺北市政府工務局核發95建字第0107號建照執照，租約並已
    完成過戶。
  (四)另造另於97年4 月2 日簽立書面（下稱：系爭97年4 月2 日
    書面），其上記載：「尾款200 萬元整扣除40萬元（容積不
    足），另扣除代付租金7 萬3,600 元及18個月權利金78萬5,
    178 元，餘款為74萬1,222 元。」等語（本院卷第43頁背面
    ），原告並交付面額74萬1,222 元之支票予原告，支票影本
    上記載「尾款結清」，原告並簽名其上（本院卷第44頁）。
四、按以原來而明確之法律關係為基礎而成立和解者，屬認定性
    之和解，債權人固非不得依原來之法律關係，訴請債務人給
    付，惟法院不得為與和解結果相反之認定（最高法院77年度
    第19次民事庭會議決議(一)、88年度臺上字第143 號、98年台
    上字第315 號判決意旨參照）。經查，兩造間就存有系爭讓
    渡書、系爭履行協議書法律關係之事實並不爭執，是兩造為
    上開法律關係之履行所簽立之系爭97年4 月2 日書面，性質
    上應為認定性和解。依上說明，原告固非不得再依系爭讓渡
    書、系爭履行協議書法律關係，惟法院所為認定，不得與系
    爭97年4月2日書面和解內容相反。經查：
  (一)如前所述，系爭97年4 月2 日書面協議已記載「尾款200 萬
    元整扣除40萬元（容積不足），另扣除代付租金7 萬3,600
    元及18個月權利金78萬5, 178元，餘款為74萬1,222 元。」
    等語，核其文義，顯係就系爭讓渡書第三次付款（尾款）之
    給付，所為結算及如何給付之約定。又依此約定，兩造先確
    認簽立系爭97年4 月2 日書面前，系爭讓渡書所約定之尾款
    餘額應為200 萬元，再結算兩造同意扣除之金額合計125 萬
    8,778 元（計算式：400000 +73600+785178=0000000）後，
    被告應給付原告之金額應為74萬1,222 元。職是，兩造成立
    系爭97年4 月2 日書面和解後，被告應履行之義務即為74萬
    1,222 元之給付，法院非得為相反之認定。又被告業已履行
    上開尾款74萬1,222 元之給付義務，有被告所提原告簽收，
    再明「尾款結清」之支票影本在卷可憑，是被告業已清償系
    爭97年4 月2 日書面和解債務，亦堪認定。
  (二)兩造間相關簽約、協調過程，並經證人即系爭讓渡書、系爭
    97年4 月2 日書面之見證人甲○○證述在卷，依甲○○所證
    ：「97年4 月2 日的文書是為了結清，兩邊有同意以該次簽
    的內容定案，跟脅迫無關。」等情（本院卷第48頁背面），
    更足認兩造簽立系爭97年4 月2 日書面之真意，確係成立認
    定性之和解契約。
  (三)綜上，被告依系爭讓渡書協議法律關係所負給付價金義務，
    因兩造另成立系爭97年4 月2 日認定性和解契約，被告並已
    履行系爭97年4月2日書面和解所約定義務而消滅。
五、雖原告主張系爭97年4 月2 日書面係受迫所簽，因被告稱不
    簽該書面即不付錢云云。惟：
  (一)民法上所謂脅迫被脅迫而為意思表示，係指因相對人或第三
    人以不法危害之言語或舉動加諸表意人，使其心生恐怖，致
    為意思表示而言（最高法院95年台上字第2948號判決意旨參
    照）。原告主張被強迫而簽立系爭97年4 月2 日書面之事實
    ，係被告說不簽（系爭97年4 月2 日書面）的話就不付錢，
    核其內容，僅係兩造洽談過程中和解誘因之提出（同意和解
    內容則可即時付錢），原告本可自由決定是否接受和解條件
    或另循訴訟途徑請求，難認被告有何以不法危害之言語或舉
    動加諸原告，而使原告心生恐怖之脅迫行為。
  (二)況按因被詐欺或被脅迫而為意思表示者，表意人得撤銷其意
    思表示。前條之撤銷，應於發見詐欺或脅迫終止後，1 年內
    為之。民法第92條第1 項前段、第93條前段分別定有明文。
    本件原告主張受強迫簽立系爭97年4 月2 日書面，惟未見其
    於97年4 月2 日受脅迫終止後之1 年內，撤銷其於上開和解
    書面所為意思表示，系爭97年4 月2 日書面所生和解效力自
    仍應拘束兩造，原告非得再為相反之主張。
六、從而，原告本於前揭原因事實，依兩間系爭讓渡書法律關係
    ，訴請被告給付118 萬5,178 元，及自起訴狀繕本送達翌日
    起至清償日止，按年息百分之五計算之利息，為無理由，應
    予駁回。又原告之訴既經駁回，其假執行之聲請即失所依據
    ，應併予駁回。
七、本件事證已臻明確，其餘兩造主張、陳述暨所提之證據，經
    審酌均與本院前揭判斷不生影響，爰不一一詳予論述，附此
    敘明。
八、據上論結，原告之訴為無理由，依民事訴訟法第78條判決如
    主文。
中    華    民    國    99    年    3     月    17    日
                  民事第一庭  法  官  王本源
以上正本證明與原本無異。
如對本判決上訴，應於判決送達後20日內向本院提出上訴狀。
中    華    民    國    99    年    3     月    19    日
                              書記官  陳淑女

司法院資訊處製作；財團法人民間司法改革基金會備份。
